【裁判字號】    98,易,151
【裁判日期】    980513
【裁判案由】    誹謗
【裁判全文】
臺灣士林地方法院刑事判決               98年度易字第151號
公  訴  人  臺灣士林地方法院檢察署檢察官
被      告  丁○○
選任辯護人  鐘耀盛律師
上列被告因誹謗案件，經檢察官提起公訴（97年度偵字第16184
號），本院判決如下：
    主  文
丁○○無罪。
    理  由
一、公訴意旨略以：被告丁○○意圖散布於眾，於民國97年9 月
    2 日15時30分許，在臺北市○○區○○街65號之永明里里長
    辦公室，向永明里里長辦公室志工乙○○表示：丙○○○為
    地下里長，原本里已經討論好的事，只要丙○○○說改變就
    改變等語，指摘、傳述足以毀損告訴人丙○○○名譽之事，
    嗣乙○○在上址永明里辦公室向告訴人求證上述內容是否屬
    實，亦為永明里里長甲○○聽聞，經告訴人報警處理，查悉
    上情，因認被告涉有刑法第310條第1項誹謗罪嫌。
二、按犯罪事實應依證據認定之，無證據不得認定犯罪事實；不
    能證明被告犯罪者，應諭知無罪之判決，刑事訴訟法第 154
    條第2 項、第301 條第1 項分別定有明文。又事實之認定，
    應憑證據，如未能發現相當證據，或證據不足以證明，自不
    能以推測或擬制之方法，為裁判基礎；且認定犯罪事實所憑
    之證據，雖不以直接證據為限，間接證據亦包括在內，然而
    無論直接證據或間接證據，其為訴訟上之證明，須於通常一
    般之人均不致有所懷疑，而得確信其為真實之程度者，始得
    據為有罪之認定，倘其證明尚未達到此一程度，而有合理之
    懷疑存在而無從使事實審法院得有罪之確信時，即應由法院
    為諭知被告無罪之判決，有最高法院40年台上字第86號判例
    、76年台上字第4986號判例可資參照。次按刑事訴訟法第16
    1 條已於91年2 月8 日修正公布，修正後同條第1 項規定：
    檢察官就被告犯罪事實，應負舉證責任，並指出證明之方法
    。因此，檢察官對於起訴之犯罪事實，應負提出證據及說服
    之實質舉證責任。倘其所提出之證據，不足為被告有罪之積
    極證明，或其闡明之證明方法，無從說服法官以形成被告有
    罪之心證，基於無罪推定之原則，自應為被告無罪判決之諭
    知，更有最高法院92年台上字第128 號判例意旨足參。且按
    認定犯罪事實應依證據，為刑事訴訟法所明定，故被告否認
    犯罪事實所持之辯解，縱屬不能成立，仍非有積極證據足以
    證明其犯罪行為，不能遽為有罪之認定，復有最高法院30年
    上字第1831號判例意旨足資參照。
三、再按，言論自由為人民之基本權利，憲法第11條有明文保障
    ，國家應給予最大限度之維護，俾其實現自我、溝通意見、
    追求真理及監督各種政治或社會活動之功能得以發揮。惟為
    兼顧對個人名譽、隱私及公共利益之保護，法律尚非不得對
    言論自由依其傳播方式為合理之限制。刑法第310 條第1 項
    及第2 項誹謗罪即係保護個人法益而設，為防止妨礙他人之
    自由權利所必要，符合憲法第23條規定之意旨。同條第3 項
    前段以對誹謗之事，能證明其為真實者不罰，係針對言論內
    容與事實相符者之保障，並藉以限定刑罰權之範圍，非謂指
    摘或傳述誹謗事項之行為人，必須自行證明其言論內容確屬
    真實，始能免於刑責。惟行為人雖不能證明言論內容為真實
    ，但依其所提證據資料，認為行為人有相當理由確信其為真
    實者，即不能以誹謗罪之刑責相繩，亦不得以此項規定而免
    除檢察官或自訴人於訴訟程序中，依法應負行為人故意毀損
    他人名譽之舉證責任，或法院發現其為真實之義務，大法官
    會議釋字第509 號解釋明文揭示此意旨。又行為人是否構成
    刑法上誹謗罪，自必合於誹謗罪之構成要件，且有積極證據
    足徵係出於惡意傳述、指摘，始得以該罪相繩。又刑法第31
    0條第1項、第2項誹謗罪之成立，須對於具體「事實」之指
    摘或傳述，足以毀損他人名譽者，始為刑法所制裁。至於針
    對特定事項，依個人之價值判斷而提出主觀之意見及評論，
    縱其批評內容足令被批評者感到不快或影響其名譽，仍不構
    成誹謗罪。
四、公訴人認被告涉有前開犯行無非以證人即告訴人、證人乙○○、證人甲○○之證詞為其論據。訊之被告固不否認於97年
    9 月2 日下午3 時30分許，與證人乙○○同在臺北市○○區
    ○○街65號永明里里長辦公室內乙節，惟堅詞否認有何誹謗
    犯行，辯稱：從未向乙○○說過丙○○○是地下里長之類言
    語，「地下里長」一詞係先前伊向乙○○表示丙○○○要伊
    一個月內不可到里長辦公室時，乙○○表示「丙○○○是不
    是地下里長？」，並非伊所說；況「地下里長」係尊崇之意
    ，指位階於里長與鄰長之間，並非毀損他人名譽之詞云云。
五、經查：
  (一)被告於前揭時、地，與證人乙○○攀談，並稱告訴人係地下
    里長，原本里已經討論好的事，只要告訴人說改變就改變一
    情，業據證人乙○○於偵查及本院結證稱：其當日去里長辦
    公室幫忙受理里民獎學金申請資料，里長及告訴人均不在，
    爾後被告進入辦公室內，隨即與其攀談，但因當日陸續有里
    民進入辦公室，所以並未搭理被告，對被告所詢問的中秋節
    里民活動事宜也答不知情後，被告就說「你好像皮了」，意
    思指其不理他不好、變自大了，還對著旁人說，其這樣不好
    ，不應該像告訴人，告訴人根本就是地下里長等語，其後告
    訴人與里長一同返回里長辦公室，其乃向告訴人轉告此事等
    語（見偵查卷第17頁、本院98年4 月29日審判筆錄第6 、7
    頁），及證人即告訴人丙○○○證述：其是於97年9 月2 日
    下午3 時多返回里民辦公室後，從乙○○處聽聞被告指摘其
    是地下里長，里決定的事情，只要其說改就改等語（見本院
    98年4 月29日審判筆錄第13頁）等情綦詳。
  (二)被告雖否認於前開時間、地點曾稱告訴人係地下里長等詞，
    辯稱：係先前面對乙○○詢問為何許久未見伊到里長辦公室
    時向乙○○表示告訴人要求伊一個月不得到里長辦公室的時
    候，乙○○回稱「丙○○○是不是地下里長」，伊表示「你
    說呢」云云，然此已據證人乙○○堅詞否認（見本院審判筆
    錄第9 頁），告訴人亦否認曾經禁止被告不得到里長辦公室
    一個月之事（見本院98年度審易字第189 號卷第14頁），且
    被告對於證人乙○○所證關於當日乙○○在里長辦公室處理
    獎學金事宜及其二人間有過不愉快之對話等情亦不爭執（見
    本院審判筆錄第10頁），而證人乙○○與被告間並無仇怨，
    難認證人乙○○於敘述該日過程中有夾雜杜撰之詞以誣陷被
    告之可能，被告否認曾經口出前開言語，尚非可採。
  (三)惟團體中本有各種意見之存在，或有人對於團體之事務積極
    參與而勇於表示意見，而此種意見亦可能因立意良好而常為
    主事者所採取，是被告所謂「丙○○○為地下里長，原本里
    已經討論好的事，只要丙○○○說改變就改變」之詞，雖有
    告訴人實際上並無「里長」之身分地位，卻有如里長身分地
    位之意見決定的能力之寓意，然以客觀社會通念價值判斷，
    該言論雖無如辯護人所辯護有「尊崇」之意，惟亦難認已足
    以毀損或貶抑告訴人人格聲譽，或造成毀損之可能或危險。
    證人即告訴人雖指稱：「地下」是見不得人的意思，所以其
    聽到這種話很生氣等詞，然揆諸前開說明，縱被告所陳上開
    內容令告訴人感到不快，亦不得以告訴人個人主觀上之感受
    為唯一之認定。
五、綜上所述，被告辯稱並未說「丙○○○為地下里長，原本里
    已經討論好的事，只要丙○○○說改變就改變」一詞，雖顯
    非可採，然本院認此並未達貶損告訴人聲譽之程度。此外，
    復查無其他積極證據，足證被告有公訴人所指犯行，不能證
    明被告犯罪，自應為被告無罪判決之諭知。
據上論斷，應依刑事訴訟法第284 條第1 項、第301 條第1 項，
判決如主文。
本案經檢察官蔡啟文到庭執行職務
中    華    民    國    98    年     5    月    13    日
                  刑事第七庭法  官  黎惠萍
以上正本證明與原本無異。
如不服本判決應於收受判決後10日內向本院提出上訴書狀，並應
應敘述具體理由。其未敘述上訴理由者，應於上訴期間屆滿後20
日內向本院補提理由書(均須按他造當事人之人數附繕本)「切勿
逕送上級法院」。
                            書記官  林志忠
中    華    民    國    98    年    5     月    13    日


司法院資訊處製作；財團法人民間司法改革基金會備份。
